臺灣桃園地方法院民事判決
110年度訴字第1421號
原      告  卓永治  
訴訟代理人  陳永來律師
            魏雯祈律師
            張誠律師
被      告  卓秋香  
            卓月嬌  
            卓秀湄  
共      同
訴訟代理人  陳鼎正律師
複  代理人  高靖棠律師
被      告  卓萬瞭  
上列當事人間請求不動產所有權移轉登記事件，於民國111年2月
14日辯論終結，本院判決如下：
    主      文
原告之訴駁回。
訴訟費用由原告負擔。
    事實及理由
壹、程序方面
一、按訴狀送達後，原告不得將原訴變更或追加他訴，但有下列
    各款情形之一者，不在此限：二、請求之基礎事實同一者。
    民事訴訟法第255條第1項第2款定有明文。查，原告起訴時
    聲明為「（一）被告卓萬瞭、卓秋香、卓月嬌及卓秀湄應將
    坐落於桃園市○○區○○○段○○○段000000000地號土地之其上同
    段00000-000建號（即門牌號碼桃園市○○區○○路00巷0號）權
    利範圍全部之建物（下稱系爭建物），所有權移轉登記予原
    告（二）願供擔保，請准宣告假執行。」有民事起訴狀在卷
    可參（桃簡卷第3頁）；嗣於民國110年10月15日變更聲明為
    「（一）確認原告為坐落於桃園市○○區○○○段○○○段00000000
    0地號土地之其上『門牌號碼桃園市○○區○○路00巷0號』（權利
    範圍全部）建物之真正所有權人。（二）被告應同意原告領
    取桃園市政府110年7月12日府第航字第11001669011號公告
    徵收『桃園航空城附近地區（第一期）特定區』其他搬遷區範
    圍內私有土地上之私有土地改良物即坐落於桃園市○○區○○○
    段○○○段000000000地號上之門牌號碼桃園市○○區○○路00巷0
    號建物發放之所有款項。」有民事變更聲明狀在卷可參（本
    院卷第81頁），核原告變更上開聲明，核屬應請求之基礎事
    實同一，與原訴間具有共同性，而就原請求之訴訟及證據資
    料，於審理繼續進行在相當程度範圍內具有一體性，揆諸前
    揭規定，應予准許。
二、被告卓萬瞭經合法通知，未於最後言詞辯論期日到場，核無
    民事訴訟法第386 條所列各款事由，應依原告之聲請，由其
    一造辯論而為判決。
貳、實體方面
一、原告起訴主張：系爭建物係伊向農會貸款新台幣（下同）10
    0多萬元，與哥哥共同約出資200萬元，於72年起造，79、80
    年先後加蓋的。而伊與其父親卓東洲於102年間合意將伊之
    系爭建物所有權借名登記於卓東洲名下。並由伊負擔系爭建
    物所有相關費用，如房屋稅之繳納、系爭建物之修繕及加做
    防熱工程等費用，然父親卓東洲於108年7月21日死亡，該借
    名登記契約消滅，惟系爭建物經桃園市政府110年7月23日府
    第航字第11001669011號公告徵收，原告僅得依據借名登記
    契約終止之返還請求權、民法第179條及第1148條第1項規定
    ，提起本件訴訟。並聲明：（一）確認原告為坐落於桃園市
    ○○區○○○段○○○段000000000地號土地之其上『門牌號碼桃園市
    ○○區○○路00巷0號』（權利範圍全部）建物之真正所有權人。
    （二）被告應同意原告領取桃園市政府110年7月12日府第航
    字第11001669011號公告徵收『桃園航空城附近地區（第一期
    ）特定區』其他搬遷區範圍內私有土地上之私有土地改良物
    即坐落於桃園市○○區○○○段○○○段000000000地號上之門牌號
    碼桃園市○○區○○路00巷0號建物發放之所有款項。
二、被告部分：
(一)被告卓秀湄、卓秋香、卓月嬌則均以：依系爭建物之登記謄
    本記載，系爭建物使用執照字號為73蘆鄉建證字第151號，
    足證系爭建物乃於73年即興建完成。73年間卓東洲55歲，雖
    係務農，但資利頗豐，當時由卓東洲持家，其配偶卓周詩於
    工廠工作，被告卓月嬌亦在外工作，其等收入均交由卓東洲
    管理，況卓東洲出資於自己所有之土地上興建房屋乃情理之
    常，反觀73年原告僅25歲從事板模零工，受天候及行業性質
    醒想工作收入不穩定，且已成家，當時只能與父母同住，豈
    有能力出資興建系爭建物？原告既主張於102年間與卓東洲
    成立借名登記之法律關係，惟卓東洲於102年前後聽力已有
    重大障礙，行動不便，絕無可能無端處分住所不動產，原告
    藉口提出本件訴訟，欲排除伊等繼承之權利，自屬無理。並
    聲明：原告之訴駁回。
(二)被告卓萬瞭經合法通知，雖未於最後言詞辯論期日到場，惟
    曾到庭陳述：當初系爭建物確時為原告所興建，所有權歸屬
    原告，而水電、房屋稅都是我與原告繳納。當時我們每一戶
    約50坪，一層樓約一人就要花200萬元，第二次也是一人約
    花200萬元興建系爭建物，且兩個妹妹即被告卓秋香、卓秀
    湄係伊與原告一人扶養一個，妹妹與我們同住，父母親也是
    一人與原告住、一人與我同住。並聲明：同意原告之請求。
三、原告主張與其父卓東洲就系爭建物存有借名登記關係，借名
    登記關係因卓東洲死亡而消滅，系爭建物由被告等繼承取得
    ，依借名契約、不當得利及繼承之法律關係，確認原告為系
    爭建物真正所有權人，被告同意原告領取遷拆補償費等情，
    惟為被告人所否認，並以前揭情詞置辯，是本件應審究者為
    ：（一）系爭建物是否為原告出資興建？（二）原告與被繼
    承人卓東洲就系爭建物是否存有借名登記契約？上開契約是
    否因被繼承人卓東洲過世而當然消滅？（三）原告依借名登
    記終止之返還請求權及不當得利之法律關係，請求被告同意
    原告領取變更後訴之聲明第2項之款項，有無理由？茲就得
    心證之理由，論述如下：
（一）稱「借名登記」者，謂當事人約定一方將自己之財產以他
      方名義登記，而仍由自己管理、使用、處分，他方允就該
      財產為出名登記之契約，其成立側重於借名者與出名者間
      之信任關係，在性質上應與委任契約同視，並類推適用民
      法委任之相關規定（最高法院100 年度台上字第1972號判
      決意旨參照）。又當事人主張有利於己之事實者，就其事
      實有舉證之責任；民事訴訟法第277 條本文定有明文。原
      告主張系爭房地為其所有，借名登記於被告名下，然兩造
      間有借名契約乙事，已為被告所否認。是關於「原告有就
      自己之財產借用被告名義登記，而仍由自己管理、使用、
      處分」之借名登記契約確已成立之事實，應由原告負舉證
      責任；若其先不能舉證，縱被告就其抗辯事實不能舉證，
      或其所舉證據尚有疵累，亦應駁回原告之請求（參最高法
      院94年度台上字第767 號判決意旨）。另主張有借名委任
      關係存在事實之原告，於被告未自認下，須就此項利己事
      實證明至使法院就其存在達到確信之程度，始可謂已盡其
      依民事訴訟法第二百七十七條前段規定之舉證行為責任。
      又原告就上揭利己之待證事實，茍能證明在經驗法則或論
      理法則上，足以推認該待證事實存在之間接事實，即無不
      可，非以直接證明該待證事實為必要（同法第二百八十二
      條規定參照）。此時原不負舉證責任之被告，可就與上開
      事實不能併存之他項事實，為相當於本證（等同於同法第
      二百八十一條所稱之「反證」）之舉證活動而予以推翻，
      例如證明借名委任關係之事實存在於其與第三人間；亦可
      另證明在經驗法則或論理法則上，足以動搖法院原已形成
      確信心證之他項間接事實，使借名委任關係是否存在，回
      復至真偽不明之狀態，此際主張該事實存在之原告自應再
      為舉證，否則該待證事實尚難認為真正（103 年度台上字
      第1637號判決）。查本件原告主張系爭建物為其出資起造
      ，及原告與被繼承人卓東洲就系爭建物存有借名登記契約
      等節，為被告卓秋香、卓月嬌、卓秀湄所否認，被告卓萬
      瞭雖同意原告之請求（本院卷第131頁），然依民事訴訟
      法第56條第1項第1款對於被告全體不生效力，故仍應由原
      告就上開有利於己之法律效果所憑之構成要件事實負舉證
      責任。　　
（二）查原告未能提出與卓東洲間有何借名登記之書面契約，僅
      以口頭片面主張系爭建物為原告出資起造，與卓東洲就系
      爭建物為借名登記關係，該借名登記契約是否存在並非疑
      問。原告雖有提出系爭建物之房屋稅繳納單據，主張其為
      系爭建物房屋稅納稅義務人（桃簡卷第10至16頁、第55至
      59頁），惟按房屋稅向房屋所有人徵收之。其設有典權者
      ，向典權人徵收之。共有房屋向共有人徵收之，由共有人
      推定一人繳納，其不為推定者，由現住人或使用人代繳。
      前項代繳之房屋稅，在其應負擔部分以外之稅款，對於其
      他共有人有求償權。第一項所有權人或典權人住址不明，
      或非居住房屋所在地者，應由管理人或現住人繳納之。如
      屬出租，應由承租人負責代繳，抵扣房租。未辦建物所有
      權第一次登記且所有人不明之房屋，其房屋稅向使用執照
      所載起造人徵收之；無使用執照者，向建造執照所載起造
      人徵收之；無建造執照者，向現住人或管理人徵收之。房
      屋為信託財產者，於信託關係存續中，以受託人為房屋稅
      之納稅義務人。受託人為二人以上者，準用第一項有關共
      有房屋之規定，房屋稅條例第4條定有明文。是房屋稅納
      稅義務，並非必為房屋所有權人，繳納房屋稅之收據，亦
      非即為房屋所有權之證明，故難據此認定原告即為系爭建
      物之原始出資起造人且與卓東洲間存在借名登記契約（本
      院107年度簡上240號判決可資參照）。
（三）另參證人彭萬璋於另案即110年度訴字第611號案件中證稱
      ：「（問：既然卓萬瞭、卓永治有說該房屋是他們兄弟出
      錢興建，他們有無提到為何起造人是登記爸爸卓東洲？）
      答：因為房屋是農舍，早期農舍需要自耕農身分才能興建
      ，所以是以父親的名義申請。在102年間法限制無法直接
      把房屋之所有權登記與卓萬瞭，必須先登記給卓東洲，才
      可以過戶給卓萬瞭。」、「（問：為什麼之後沒有移轉房
      屋即土地所有權給卓萬瞭？）答：因為卓永治、卓萬瞭認
      為稅太多，所以此案就不再辦理申請撤銷。」、「（問：
      在你辦理過程中，有無聽到原告卓萬瞭；被告卓永治跟卓
      都周講到系爭房屋只是借用卓東洲的名字登記，實際權利
      還是屬於原告卓萬瞭？）答：印象中沒有。原告卓萬瞭有
      跟我說房屋是他們兄弟蓋的，但我沒有聽到他們兩個跟爸
      爸說是借用爸爸的名字。」（本院卷第163至168頁）等語
      。而被告卓萬瞭於另案即110年度訴字第611號案件審理中
      陳稱當初登記給卓東洲的原因係因有農發條例的問題，才
      會將起造人登記為卓東洲，當時建築基地的所有權人是卓
      東洲，依當時的法規起造人只能寫卓東洲，所以借名登記
      給卓東洲，和自耕農身分無關（本院卷第158至159頁），
      與上開證人彭萬璋證稱係因早期農舍需要自耕農身分才能
      興建，所以是以父親的名義申請等語不符。且由上開證人
      彭萬璋之證述可知，就系爭建物係由何人出資起造，僅單
      方片面聽聞被告卓萬瞭、原告卓永治所述，並未親耳聽聞
      卓東洲本人陳述與原告卓永治、被告卓萬瞭間就系爭建物
      有成立借名登記契約，尚難以此遽認原告卓永治與卓東洲
      間就系爭建物即具有借名登記關係存在。
（四）再觀諸原告於本院言詞辯論期日陳稱興建系爭建物約花費
      400萬元，係與被告卓萬瞭共同出資大約200萬元，而被告
      卓萬瞭則於本院言詞辯論期日陳稱一層樓一人就要約花費
      200萬元（本院卷第132至133頁），二人之陳述已有矛盾
      之處，且原告卓永治為48年出生、被告卓萬瞭為45年出生
      ，於系爭建物起造時分別年僅23歲、26歲，又被告卓萬瞭
      陳稱其剛退伍時日薪約400元，到71年時日薪約700至800
      元（本院卷第135頁），則如何得以出資起造系爭建物，
      顯非無疑，原告雖稱當時有與農會貸款、招會、做建築工
      作云云，惟未提其他證據資料以實其說，雖原告主張系爭
      建物之修繕及加做防熱工程等費用均由其支付，然原告既
      居住於系爭建物中，由其分擔修繕費用、稅金等亦屬人之
      常情。亦難據此認定其即為系爭建物原始出資起造人且與
      卓東洲存在借名登記契約。
（五）從而，被告卓秀湄、卓秋香、卓月嬌既否認卓東洲與原告
      間有成立借名登記契約，而原告亦無提出任何證據足以證
      明渠等間成立借名契約，故原告主張基於借名登記之契約
      ，請求被告如訴之聲明，為無理由，應予駁回。
四、綜上所述，被告卓秀湄、卓秋香、卓月嬌既否認卓東洲與原
    告間有成立借名登記契約，而原告所舉之證據均不足證明其
    為系爭建物原始出資起造人且與卓東洲間存在借名登記契約
    ，故原告主張，為無理由，應予駁回。　　
五、本判決事證已臻明確，兩造其餘攻擊防禦方法及舉證，核與
    判決結果不生影響，爰不一一論駁。
六、訴訟費用負擔之依據：民事訴訟法第78條。　
中　　華　　民　　國　　111 　年　　3 　　月　　14　　日
                  民事第三庭法　官　張益銘
    
以上正本係照原本作成。
如對本判決上訴，須於判決送達後 20 日內向本院提出上訴狀。
如委任律師提起上訴者，應一併繳納上訴審裁判費。
中　　華　　民　　國　　111 　年　　3 　　月　　14　　日
                            書記官　謝菁菁